最高法院民事判決　　　　　　　　　　　　　　　八十八年度台上字第一六三八號
　　上　訴　人　乙○○
　　　　　　　　丙○○
　　　　　　　　甲○○
　　　　　　　　丁○○
　　被 上訴 人　士林紙業股份有限公司
　　法定代理人　陳朝傳
右當事人間請求給付退休金差額事件，上訴人對於中華民國八十七年二月二十三日台
灣高等法院第二審判決（八十六年度勞上字第六三號），提起上訴，本院判決如左：
    主  文
上訴駁回。
第三審訴訟費用由上訴人負擔。
    理  由
本件上訴人主張：伊等均係被上訴人之勞工，乙○○自民國四十五年六月一日任職至
八十三年五月二日以工作滿二十五年以上獲准退休；丙○○自四十年八月一日任職至
八十一年二月二十二日止因年滿六十歲退休；甲○○自三十六年七月一日任職至八十
二年五月二十二日止因年滿六十歲退休；丁○○自四十一年四月一日任職，至七十九
年九月十日因年滿六十歲退休。伊等離職前一個月之本薪、職務加給、伙食津貼為退
休金基數之標準，被上訴人未將伊等之工作效率金（七十七年五月以後更名為年節
獎金）之經常性給與納入平均工資計算，致伊等所領之退休金分別短少如第一審判決
附表（下稱附表）一至四之差額等情，求為命被上訴人給付乙○○新台幣（下同）十
八萬三千七百三十元，給付丙○○十八萬六千六百四十五元，給付甲○○二十九萬六
千零六十元，給付丁○○十七萬七千九百十元並各加付法定遲延利息之判決。
被上訴人則以：系爭年節獎金，原係於每年年終結算公司獲利盈虧後，將公司當年度
之盈餘比例分配予員工，用以感念及勉勵員工之辛勞。五十六年四月間員工以公司盈
餘之分配必須遲至次年股東會後始能發給，緩不濟急，經由伊公司產業工會要求伊將
年終盈餘分配比照公務人員端午、中秋、年節加發若干月薪津成例，乃提前於當年度
四月、七月、十月及十二月各發放一次，以調解員工之收入，俾能及時改善生活。嗣
雖更名為效率獎金，且發放之方式亦有改變，仍屬於發放予員工恩惠之盈餘分配性質
。七十六年間修正公司同仁服務規則第三十三條再更名為年節金，沿用至今，其本
質既為公司盈餘之發給，係僱主感念員工辛勞勉勵性、恩惠性之給予，並非經常性給
與，不屬於工資性質等語，資為抗辯。
原審斟酌全辯論意旨及調查證據之結果，以：上訴人主張，伊等係被上訴人勞工，或
因工作滿二十五年或因屆滿六十歲退休，已分別領取退休金八六一、七五○元、八二
三、四五○元、一二九八、○○○元、九二八、五六三元之事實，業據上訴人提出薪
資表、附表一－四退休前六個月之薪資明細計算表、退休金給付通知單等可稽，且為
被上訴人所不爭執，自堪信實。惟按工資，乃勞工因工作而獲得之報酬，勞動基準法
（下稱勞基法）第二條第三款前段定有明文。是工資實係勞工之勞力所得，為其勞動
對價而給付之經常性給與。倘僱主為改善勞工生活而給付非經常性給與；或其單方之
目的，給付具勉勵、恩惠性質之給與，即非為勞工之工作給與之對價，與勞動契約上
之經常性給與有別，應不得列入工資範圍。工廠法施行細則第四條規定之工資，固包
括工資薪金及各種津貼獎金在內，但既係工資，仍應以該項給與屬經常性給與，方得
計入工資之範圍。系爭年節獎金，原係被上訴人於每年年終結算公司盈虧後，將當年
度之盈餘比例分配予員工，五十六年四月間，因員工以公司盈餘之分配必須遲至次年
股東會後始能發給，緩不濟急，經由該公司產業工會要求公司將年終盈餘分配比照公
務人員端午，中秋、年節加發若干月薪津成例，提前於四月、七月、十月及十二月各
發放一次，以調解員工之收入，嗣發給之盈餘分配雖先後更名為工作效率獎金，及現
行之年節獎金，且發放之方式，亦有改變，然仍屬被上訴人發放予員工之盈餘分配，
具有恩惠之性質等情，為上訴人等所不爭執，並據被上訴人提出該公司產業工會五十
六年四月函、申請書、效率獎金辦法、公司同仁服務規則等附卷。被上訴人執以抗辯
伊所發之年節獎金乃係盈餘分配具有恩惠及勉勵性質，非屬經常給予，不屬工資之範
圍等語，尚屬可採。系爭金既屬於公司盈餘而抽取部分分配予員工，自與經常性給
與有殊，故不論其名稱為效率獎金或年節獎金，亦不論其發放方式為按節或按月先行
借支，均不影響其屬於恩惠性、獎勵性之給與，與勞工之工作核無對價關係，尚不得
計入工資之範圍。又工廠法施行細則第四條規定之工資固包括各種津貼獎金在內，但
既係工資仍應以該項給與屬經常性給與，因工作而獲得之報酬為範圍。從而上訴人主
張系爭年節金，被上訴人應併入工資計算應給付與伊等之退休金，並請求被上訴人
給付所短少之退休金差額，尚非有據，不應准許，為其心證所由得，爰就第一審所為
上訴人敗訴部分判予維持，駁回上訴人之上訴，並就第一審所為被上訴人敗訴部分廢
棄，改判駁回上訴人之訴，經核於法洵無違誤。上訴論旨，仍執詞爭論上開年節獎金
，係經常性給與，並無勉勵恩惠之作用，應屬工資云云，並就原審採證認事之職權行
使，指摘原判決不當，聲明廢棄，難認有理由。
據上論結，本件上訴為無理由。依民事訴訟法第四百八十一條、第四百四十九條第一
項、第七十八條，判決如主文。
中      華      民      國    八十八    年      七      月    二十三    日
                              最高法院民事第七庭
                                  審判長法官  洪  根  樹
                                        法官  謝  正  勝
                                        法官  劉  福  來
                                        法官  吳  麗  女
                                        法官  許  朝  雄
      右正本證明與原本無異
                                              書  記  官
中      華      民      國    八十八    年      八      月     十一     日
                                                                        Ｂ
